【裁判字號】    97,上,25
【裁判日期】    980106
【裁判案由】    損害賠償
【裁判全文】
臺灣高等法院民事判決                    97年度上字第25號
上  訴  人  戊○○
被上訴人    乙○○
訴訟代理人  曾允斌律師
複代理人    張家豪律師
上列當事人間請求損害賠償事件，上訴人對於中華民國96年11月
6日臺灣臺北地方法院96年度訴字第829號第一審判決提起上訴，
本院於中華民國97年12月23日言詞辯論終結，判決如下：
    主    文
原判決廢棄。
被上訴人應給付上訴人新台幣貳佰壹拾伍萬元，及自民國九十六
年一月二十六日起至清償日止按年息百分之五計算之利息。
第一、二審訴訟費用由被上訴人負擔。
本判決所命給付，於上訴人以新台幣柒拾壹萬柒仟元供擔保後，
得假執行。但被上訴人如以新台幣貳佰壹拾伍萬元為上訴人預供
擔保，得免為假執行。
    事實與理由
一、上訴人起訴主張：伊於民國（下同）88年間購買坐落臺北市
    萬華區○○段○○段39地號土地應有部分502/10,000，及其
    上461建號門牌號碼臺北市○○路○段18巷25號2樓之房屋（
    下稱系爭房地），於該址設立臺北市私立欣協兒童托育中心
    （下稱欣協托育中心），並先以訴外人即上訴人前夫邱啟洲
    名義登記為所有權人，嗣於89年間因故改以訴外人甲○○名
    義登記為所有權人，至93年6月間又改以被上訴人名義登記
    為所有權人，然伊仍為系爭房地實際之所有權人。兩造並約
    定伊將欣協托育中心之經營權讓渡於被上訴人，並由被上訴
    人收取經營租賃權價金每月10萬元，但系爭房地之貸款由被
    上訴人繳納，為期2年。詎被上訴人未經伊同意，先於94年
    12月將系爭房屋移轉登記予訴外人即被上訴人之母吳康玉卿
    ，復於95年8月以775萬元出賣予訴外人李良烜，扣除原先貸
    款未清償金額約560萬元，受有215萬元之利益，致伊受有
    215萬元之損害。兩造間並無債權債務關係存在，訴外人邱
    啟洲為欣協拖育中心負責人，其於93年6月26日與被上訴人
    簽訂經營權讓渡書，僅讓渡經營權，未轉讓房屋所有權，邱
    啟洲與被上訴人或訴外人吳健宏並無其他債權債務關係，縱
    有亦與本件無關或已清償。伊係因甲○○身體健康之因素而
    將系爭房地移轉登記予被上訴人名下，並非積欠被上訴人債
    務，亦無移轉系爭房地所有權之意。被上訴人移轉系爭房地
    所有權予訴外人康玉卿及將之出賣予訴外人李良烜之行為，
    侵害伊對系爭房地之所有權。爰依不當得利及侵權行為之法
    律關係，求為判決：被上訴人應給付上訴人215萬元及自起
    訴狀繕本送達翌日起至清償日止按年息百分之五計算之利息
    。
二、被上訴人則以：訴外人邱啟洲原為系爭房地之所有權人，雖
    嗣以甲○○為登記名義人，惟其仍為系爭房地之真正權利人
    ，邱啟洲因與訴外人吳健宏有債權債務闢係，而於94年6月
    將欣協托育中心經營權租賃契約之權利讓與吳健宏。上訴人
    與邱啟洲分別於90年左右、91年3月間、93年向吳健宏借款
    50萬元、204萬元、130幾萬元，經抵銷及清償後，尚分別積
    欠吳健宏20多萬元、174萬元、130幾萬元，主要為清償130
    幾萬元，同意將邱啟洲所有之系爭房地以680萬元讓與予吳
    健宏以為抵償，伊僅具名登記為所有權人，且當時系爭房地
    尚有貸款560萬元，吳健宏尚續繳2年多之房貸利息。邱啟洲
    亦自承已於93年7月1日將系爭房地及欣協托育中心讓渡予被
    上訴人。伊因信賴系爭房地之名義人登記為邱啟洲，而受讓
    系爭房地以抵償邱啟洲積欠吳健宏之債務，而取得系爭房地
    所有權等語，資為抗辯。
三、原審判決駁回上訴人之訴及假執行之聲請，上訴人不服提起
    上訴，其上訴聲明為：(一)原判決廢棄。(二)被上訴人應給付上
    訴人215萬及自起訴狀繕本送達翌日起至清償日止按年息百
    分之五計算之利息。(三)第一、二審訴訟費用由被上訴人負擔
    。(四)願供擔保，請准宣告假執行。被上訴人答辯聲明為：(一)
    上訴駁回。(二)第二審訴訟費用由上訴人負擔。(三)如受不利之
    判決，請准供擔保宣告免予假執行。
四、本件經依民事訴訟法第463條、第270條之1第1項第3款規定
    ，整理兩造不爭執事項並協議兩造簡化爭點為：
（一）兩造不爭執事項：
  １、系爭房地於88年1月30日以買賣為由登記為訴外人邱啟洲
      所有，於89年11月8日移轉登記於訴外人甲○○名下，嗣
      於93年7月29日移轉登記於被上訴人名下，94年12月5日再
      移轉登記於訴外人即被上訴人之母吳康玉卿名下，嗣再以
      775萬元之價格出賣予訴外人李良烜，並於95年8月17日移
      轉登記予李良烜。
  ２、系爭不動產於移轉登記於被上訴人名下時，原有銀行貸款
      有560萬元未清償。
  ３、89年11月8日登記於訴外人甲○○名下，僅係借名登記。
（二）兩造爭點：
  １、系爭不動產於88年1月30日登記於邱啟洲名下，是否為借
      名登記？上訴人是否為真正所有權人？
  ２、系爭不動產於93年7月29日移轉登記於被上訴人名下，是
      原所有權人借名登記於被上訴人名下？或是吳建宏買受後
      登記於被上訴人名下？
  ３、被上訴人嗣將不動產移轉登記於其母吳康玉卿名下，再以
      775萬元價格出售予訴外人李良烜，有無侵害上訴人之權
      利？並受有215萬元之利益，致上訴人受有215萬元之損害
      ？
五、茲就上開爭點，析述本院得心證之理由如下：
（一）系爭不動產於88年1月30日登記於邱啟洲名下，是否為借
      名登記？上訴人是否為真正所有權人？
      查系爭不動產於88年1月30日登記於邱啟洲名下，是上訴
      人委託證人即代書丁○○○辦理，價金是由上訴人支付，
      因上訴人買房子要貸款，銀行說上訴人另一個房子已有貸
      款，所以這個房子可以貸的金額較不好，建議以上訴人先
      生名義貸款較好，所以登記在上訴人先生（即訴外人邱啟
      洲）名下。因上訴人自備款也不夠，不夠的部分是證人幫
      她跟朋友調的，匯進上訴人戶頭等情，已據證人丁○○○
      結證在卷（見本院卷第89頁背面）。而證人即當時辦理銀
      行貸款之黃正然亦證稱，以系爭不動產辦理銀行貸款，係
      受上訴人委託，辦理貸款有關問題都是上訴人與之接洽，
      費用也是上訴人給付。在作業上，如果當事人已經有另外
      一個房子的房貸，證人會建議用另一個人的名字登記再來
      辦理貸款較好等語（見本院卷第90頁背面）。又系爭不動
      產嗣於89年11月8日借名登記於訴外人甲○○名下，係上
      訴人去找證人甲○○借名的，不動產真正的所有權人是上
      訴人，因為證人與上訴人夫妻是朋友，知道上訴人家的收
      入來源都是上訴人，上訴人之夫邱啟洲並沒有出資，系爭
      房地借名登記及再登記給別人，都是上訴人跟證人談的等
      情，亦據證人甲○○證述在卷（見本院卷第68頁背面、第
      69 頁），上訴人主張系爭不動產於88年1月30日係借名登
      記於邱啟洲名下，其方為系爭不動產之真正所有權人，應
      為可取。被上訴人徒以系爭不動產當時係以訴外人邱啟洲
      名義登記，抗辯邱啟洲方為系爭不動產之所有權，並無足
      取。
（二）系爭不動產於93年7月29日移轉登記於被上訴人名下，是
      原所有權人借名登記於被上訴人名下？或是吳建宏買受後
      登記於被上訴人名下？
  １、查系爭不動產於89年11月8日登記於訴外人甲○○名下，
      僅係借名登記，為兩造所不爭。又「（問：後來房屋登記
      在乙○○的名義下，證人是否知道？）我知道。登記的原
      因，是因為甲○○身體不舒服，甲○○在大陸時，就打電
      話給原告（即上訴人），希望移轉到其他，怕有什麼意外
      。吳健宏有成立公司，設址在我的安親班，就是因為有這
      層關係，原告就想說，是否可以過戶給吳健宏，因為吳健
      宏債務有狀況，不能寄在他名下，所以就叫他弟弟出來作
      。」等情，已據證人邱啟洲證述在卷（見原審卷第80頁背
      面）。而「在我過戶給吳建豪之前二年，我都在大陸，身
      體不好，腎臟出問題，我怕有什麼意外，所以我就要求原
      告把戶子過回去，後來原告就找了乙○○，就辦理過戶」
      、「當時因為我吃錯藥，腎臟受損，情況惡化，所以跟上
      訴人講請她過回去或再找另外一個人登記。我跟她提了很
      多次，2004年5月我回國，有跟上訴人說我待一陣子還要
      回大陸，所以她就找代書來辦過戶。辦理過戶時我沒有碰
      到吳建豪，事後我才知道過戶給吳建豪。系爭房地借名登
      記及再登記給別人，都是上訴人跟我談的」等情，亦迭據
      證人甲○○於原審及本院證述在卷（見原審卷第79頁、本
      院卷第69頁），核與證人邱啟洲所述相符。另證人即新光
      銀行特約代書丙○○亦證稱「原告說甲○○叫他把房屋過
      回去，所以他要再過戶給另外的朋友」、「後來由甲○○
      過戶到乙○○名下，是上訴人委託我辦的，上訴人說甲○
      ○一直叫他把房子過回來，他要過給乙○○，我把契約書
      等資料拿到甲○○住處去找他，請他簽名，給乙○○簽名
      不是我拿去的，所以我沒見過乙○○。我知道只是借名登
      記。過戶同時辦理銀行貸款，也是上訴人委託我辦的。辦
      理過戶給乙○○的所有相關費用是向上訴人收的。之前積
      欠的房屋稅、地價稅、契稅、土增稅共186,968元，都是
      上訴人付的。事實上我不知買賣情形，是銀行說買賣件貸
      款一定要有一份買賣契約，買賣契約書上面的價額是銀行
      估價的大概金額。土地是照當年度公告現值，房屋是照評
      定價格，這個金額是我自己查資料出來填上去的。」等語
      （見原審卷第79頁背面、本院卷第69至71頁）。上訴人主
      張並未將系爭不動產賣予被上訴人，系爭不動產於93年7
      月29日僅係借名登記於被上訴人名下，尚非全然無據。
  ２、被上訴人雖抗辯系爭不動產係邱啟洲為抵償其所積欠訴外
      人吳健宏債務，而移轉予被上訴人云云，惟為上訴人所否
      認。而查被上訴人抗辯上訴人及邱啟洲積欠之債務計有：
      (一)訴外人及其前夫邱啟洲於90年間向乙○○借款50萬元，
      經以會款抵銷後，尚欠20多萬元。(二)上訴人及邱啟洲於91
      年3月間向吳健宏借款204萬元，僅還30萬元，尚欠174萬
      元。(三)93年間吳健宏陸續以現金卡、信用卡借予上訴人及
      邱啟洲130幾萬元，邱啟洲移轉系爭不動產主要是用以清
      償上開(三)之債務云云。惟查：被上訴人就其主張對於上訴
      人及邱啟洲有上開(一)及(三)之債權部分，未舉證以實其說，
      既經上訴人否認，自無可採。而就上開(二)之債權部分，被
      上訴人主張其係自訴外人銘琦實業有限公司（以下稱銘琦
      公司）之帳戶轉出款項借予上訴人及邱啟洲云云，雖據其
      提出匯款明細表、匯款單及訴外人銘琦公司之帳戶存摺為
      憑（見原審卷第108頁、第110至116頁），惟該匯款資料
      ，僅足證明吳健宏有以其自己及邱啟洲名義，匯款予上訴
      人及邱啟洲，但匯款之原因不一而足，尚難徒以上開匯款
      單即遽認上開款項為借款之交付及上訴人與吳健宏間有借
      貸之合意。況上訴人自90年2月間起至93年6月30日止，共
      匯款10筆共280萬5000元入銘琦公司帳戶給予被上訴人，
      有匯款單影本在卷足憑（見本院卷第31至34頁），遠高於
      吳健宏匯予上訴人之數額，證人吳健宏亦未否認收受（見
      本院卷第77頁背面），則縱認上訴人與吳健宏間曾有借貸
      關係之金錢往來，上訴人是否仍積欠吳健宏款項，亦非無
      疑。況若上訴人或邱啟洲真有以系爭不動產抵償債務，衡
      情雙方應有會算，至少會將以債作價買受系爭不動產之旨
      載明，惟被上訴人迄未能提出相關會算資料，買賣契約書
      上亦無隻字片語提及（見原審卷第55至56頁），甚且買賣
      契約書上買賣價金，亦由代書丙○○自行依土地公告現值
      及房屋評定價值計算填載，顯與常情有違，難認上訴人與
      被上訴人或吳健宏間有買賣之真意，被上訴人抗辯系爭不
      動產吳健宏買受登記於其名下，尚難信採。
  ３、被上訴人雖又以系爭房地移轉登記於其名下時，其上尚有
      貸款560萬元，吳健宏並續繳納2年多之房貸利息，抗辯系
      爭房地係吳健宏買受後登記於其名下云云，查，系爭房地
      原有銀行貸款約560萬元，為兩造所不爭，證人吳健宏並
      證稱「當時房子是以680萬元賣給我，其中有560萬元是銀
      行貸款，剩餘的120萬元用第三筆借款跟我抵」等語（見
      本院卷第77頁）。而系爭房地於移轉登記於被上訴人名下
      後，曾另行以被上訴人名義辨銀行貸款，並持續繳納貸款
      利息，固亦有被上訴人設於誠泰商業銀行之活期儲蓄存款
      存摺在卷足憑（見原審卷第130至131頁）。惟該銀行貸款
      是上訴人委託證人丙○○辦理，對保則是貸款人他們自己
      去的，丙○○一直沒見過被上訴人等情，業據證人丙○○
      證述在卷（見本院卷第70頁），若被上訴人非借名登記而
      係因買賣取得系爭不動產所有權，衡情自無由上訴人委託
      證人辦理銀行貸款之理。又移轉登記於被上訴人名下後，
      銀行貸款利息固均由被上訴人存摺中支付，惟上訴人已將
      以其前夫邱啟洲名義設立之欣協托育中心之權利，自93年
      7月1日起讓渡予被上訴人，有讓渡書在卷可稽（見原審卷
      第54頁），而該托育中心之經營權自93年6月1日起出租予
      訴外人楊志華、尉遲佩琪，為期二年每月租金10萬元，押
      金30萬元，有租賃契約書在卷可稽（見原審卷第50至51頁
      ），又「93年7月份或8月份該月的錢是原告拿走，後面我
      收了四個月的租金，邱啟洲向老師拿給我的，四個月租金
      共40萬元」、「（94年6月邱啟洲與吳健宏間讓渡協議書
      ）是我簽的，當初幼教班名義上雖是我的，但簽了原證5
      的讓渡書後，還是邱啟洲與老師們聯繫、跟老師收錢交給
      我。不久之後又跟老師起了糾紛，三、四個月後老師就將
      學生帶走，又發生訴訟、爭吵，我收不到錢繳貸款，邱啟
      洲要我直接跟老師接觸處理，所以又寫了這份讓渡協議書
      ，就是要我拿這份跟老師處理」等情，亦據證人吳健宏證
      述在卷（見原審卷第122頁、本院卷第77頁）。足見上訴
      人主張兩造約定銀行貸款利息，由伊將欣協托育中心之經
      營權讓渡於被上訴人，再由被上訴人收取該托育中心之租
      金支付，亦非無據。且若被上訴人抗辯系爭房地係由吳健
      宏以680萬元買受，扣除銀行貸款560萬元，剩餘120萬元
      ，以上訴人向吳健宏之第三筆130萬元之借款抵付云云屬
      實，銀行貸款金額既已由買賣價金中扣除，衡情銀行貸款
      利息自應由買受人自行負擔，斷無再由出賣人負擔之理。
      本件雙方既約定由上訴人以讓與欣協托育中心之租金債權
      之方式負擔銀行貸款應繳利息，更堪見系爭不動產非吳健
      宏買受後登記於被上訴人名下，被上訴人抗辯系爭不動產
      係吳健宏買受後登記於其名下，並無可採。
  ４、被上訴人雖又以訴外人邱啟洲於原審曾當庭自承有欠吳健
      宏大約100萬元，抗辯邱啟洲為清償債務而將系爭不動產
      移轉予被上訴人云云。查證人邱啟洲於原審係證稱「我曾
      經有欠吳健宏錢，大約有100萬元左右，我拿安親班二年
      可以營收240萬元給他，我希望他在外面不可以亂放話，
      說我欠他多少錢」等語（見原審卷第80頁背面），是證人
      邱啟洲於原審雖曾當庭自承曾經欠吳健宏大約100萬元，
      但亦明白表示其係以安親班二年的營收抵償，而非以系爭
      不動產抵償。且邱啟洲確曾於94年6月間與吳健宏簽立讓
      渡協議書，將其與訴外人楊志華、尉遲佩琪等於93年5月
      27日所簽立有關欣協托育中心經營權租賃契約之權利讓與
      吳健宏，並交付租賃契約書正本及楊志華、尉遲佩琪簽發
      之本票16紙交付吳健宏，約明協議書簽立後雙方已無其他
      債權債務關係存在，均不得再向他方為權利未清之主張或
      請求，有讓渡協議書在卷足憑（見原審卷第32頁）。雖邱
      啟洲前已於93年6月26日簽立讓渡書將托育中心之權利讓
      與被上訴人（見原審卷第54頁），而94年6月之讓渡協議
      書是因簽立93年6月26日讓渡書後，因有糾紛吳健宏收不
      到錢繳貸款，乃簽立讓渡協議書由吳健宏直接跟托育中心
      老師接觸處理，已據吳健宏證述在卷（見本院卷第77頁）
      ，惟欣協托育中心每月租金為10萬元，而銀行貸款每月應
      繳利息為2萬9000多元，有被上訴人銀行存摺在卷可按（
      見原審卷第130頁），故每月租金收入除繳納銀行貸款外
      ，尚餘約7萬元可供清償邱啟洲之債務，以邱啟洲交付吳
      健宏之16紙租金票據計算，於繳付貸款利息後，吳健宏尚
      可受償約112萬元（[10萬-3萬]x16=112萬）。且邱啟洲與
      吳健宏之讓渡協議書既已載明「本協議書簽立後，除本協
      議書約定事項外，雙方已無其他債權債務關係存在，均不
      得再向他人為權利未清之主張或請求」（見原審卷第32頁
      ），難認邱啟洲尚有積欠吳健宏債務。況邱啟洲並非系爭
      不動產之所有權人，縱其尚有積欠吳健宏債務，亦無權陳
      經上訴人同意擅以系爭不動產抵償其債務。被上訴人以邱
      啟洲承認曾經積欠吳健宏債務，抗辯邱啟洲為清償債務而
      將系爭不動產移轉予被上訴人，應非可取。
  ５、又邱啟洲雖曾於95年9月15日以台北漢中街郵局第493號存
      證信函向被上訴人表示：「本人已於93年7月1日將位於台
      北市○○路○段18巷25號2樓房屋之所有權及民國87年7月
      創辦理台北市私立欣協兒童托育中心之經營權等，讓渡於
      乙○○，故民國93年7月1日起有關該址、該中心之任何權
      利、義務概與本人無關，特以此函通知受讓人乙○○，並
      請受讓人儘速處理於讓渡日後所生之一切事宜，並重申於
      民國93年7月1日起，於該址、該中心所發生之任何事宜皆
      與本人無關。又本函送達三個月內，若台端未能確實處理
      讓渡後之相關事宜，本人將解除該讓渡關係，並收回該地
      房屋所有權及該中心之經營權，祈切勿自誤為禱」等語（
      見原審卷第33至34頁），惟詢之證人邱啟洲則證稱「93年
      時沒有將所有權讓渡予被上訴人，只是掛在他名下，寄發
      95年9月15日存證信函，是因為吳健宏及乙○○避不見面
      ，我的律師教我這樣做，社會局一直找我，也處罰了一張
      30萬元的罰鍰，吳健宏都不理」（見原審卷第80頁背面至
      81頁），而當時情況是「因為欣協過度體罰學生，經過蘋
      果日報披露，對方也提傷害告訴，社會局就處罰欣協30
      萬元，並來函要求欣協負責人在一定時間內提出欣協之營
      運計劃、師資之補足，邱先生當時說他會跟乙○○他們處
      理好」，亦經上訴人陳明在卷（見本院卷第76頁背面）。
      而觀之上開存證信函之敘述及其語意，主要係在釐清有關
      欣協托育中心之權責問題，而非在辨明系爭房屋之所有權
      歸屬。況該信函並表明若被上訴人未於三個月內確實處理
      相關事宜，其將解除該讓渡關係，並收回該地房屋所有權
      及該中心經營權，若果系爭房屋所有權確已售予吳健宏或
      被上訴人，如何能收回？此亦足見系爭房屋並非因買賣關
      係而登記於被上訴人名下。
  ６、綜上，被上訴人既未能證明上訴人或邱啟洲尚有積欠吳健
      宏任何債務，系爭不動產買賣契約書亦未記載雙方如何以
      債務抵償價金，被上訴人亦未能提出其本身或吳健宏有支
      付價金之證據，且證人邱啟洲、甲○○均證稱係因甲○○
      身體不好怕有意外，要求上訴人將系爭不動產過戶回去，
      而過戶於被上訴人名下，證人即承辦代書丙○○更證稱未
      見過乙○○，買賣契約書上是因貸款銀行要求要有一份買
      賣契約，買賣契約書上面的價額證人依照當年土地公告現
      值及房屋評定價格計算後，自行填載的，移轉登記於被上
      訴人名下後，仍由上訴人委託丙○○辦理銀行貸款，貸款
      利息則由被上訴人及吳健宏所受讓收取之托育中心租金中
      支付，上訴人主張系爭不動產於93年7月29日係借名登記
      於被上訴人名下，應為可取。被上訴人抗辯系爭不動產係
      吳建宏買受後登記於被上訴人名下，則非可取。
（三）被上訴人嗣將不動產移轉登記於其母吳康玉卿名下，再以
      775萬元價格出售予訴外人李良烜，有無侵害上訴人之權
      利？並受有215萬元之利益，致上訴人受有215萬元之損害
      ？
  １、按因故意或過失，不法侵害他人之權利者，負損害賠償責
      任，民法第184條第1項前段定有明文。查系爭不動產於93
      年7月29日所為登記僅係借名登記於被上訴人名下，上訴
      人仍為真正之所有權人，已如前述，則被上訴人嗣於95
      年12月5日以買賣為由移轉登記予訴外人即被上訴人之母
      吳康玉卿名下，再於96年6月29日售予訴外人李良烜（見
      原審卷第9至17頁有土地及建物登記簿謄本、異動索引，
      及第87至94頁不動產買賣契約書），自屬侵害上訴人之權
      利，而應負損害賠償責任。
  ２、被上訴人雖抗辯其信賴系爭不動產之登記名義人為邱啟洲
      ，被上訴人無法證明被上訴人或其胞兄吳健宏明知或可得
      而知邱啟洲僅係借名登記無權移轉系爭不動產之所有權，
      其不負損害賠償責任云云。惟查，系爭不動產登記於被上
      訴人名下之前，係登記於訴外人甲○○名下，有建物異動
      索引在卷足憑（見原審卷第12頁），被上訴人抗辯其善意
      信賴邱啟洲為所有權人之登記云云，顯與事實不符。被上
      訴人為移轉登記時，邱啟洲並非系爭不動產之登記名義人
      ，被上訴人既未曾與登記名義人甲○○洽談（甲○○證稱
      辦理過戶時沒碰到被上訴人，事後才知道過戶給被上訴人
      ，見本院卷第69頁），查明甲○○是否為借名登記人、何
      人借其名義登記、系爭不動產之所有權歸屬，則縱被上訴
      人或其胞兄曾與邱啟洲洽談系爭不動產之買賣事宜，亦不
      得主張信賴依土地法所為之登記，而不負損害賠償情等責
      任。況上訴人與邱啟洲離婚前，家中經濟一向是由上訴人
      負擔，邱啟洲沒有賺錢，從證人即上訴人之女邱可恩八、
      九歲開始，邱啟洲就沒有工作。乙○○與吳健宏常到家裡
      來，乙○○兄弟知道房子是上訴人的，因為家裡的錢都在
      上訴人手上，邱啟洲一直在外面有女人，上訴人是不會買
      房子給邱啟洲的等情，已據證人即上訴人與邱啟洲之女邱
      可恩證述在卷（見本院卷第78、79頁）。被上訴人及其胞
      兄吳健宏與上訴人及邱啟洲既係多年朋友，系爭不動產既
      非登記於上訴人或邱啟洲名下，則被上訴人不論係同意出
      借名義為登記，或有意買受，均需查明系爭不動產之所有
      權為誰所有，以明以借名或買賣契約之相對人，自可得而
      知上訴人係系爭不動產真正之所有權人。被上訴人既明知
      自已僅係借名之登記名義人，且明知或可得而知上訴人方
      為系爭不動產之所有權人，確擅自將系爭不動產移轉登記
      於其母吳康玉卿名下，嗣並將之出售於他人，侵害上訴人
      之權利，自應負損害賠償責任。
  ３、又系爭不動產係以總價775萬元售予第三人李良烜，有不
      動產買賣契約書在卷可稽（見原審卷第88頁），而系爭不
      動產原有銀行抵押貸款560萬元，為兩造所不爭，上訴人
      主張以系爭不動產之售價，扣除系爭不動產上560萬元銀
      行貸款之負擔，計算其所受損害，核無不合，則依此計算
      ，上訴人因系爭不動產被售予第三人無法取回，所受損害
      計為215萬元。
六、綜上所述，上訴人主張系爭不動產為其所有，借名登記於被
    上訴人名下，被上訴人將之移轉於訴外人吳康玉卿名下，再
    售予第三人李良烜，侵害其權利，應賠償其損害，為可採。
    被上訴人所辯均無可取。從而，上訴人本於侵權行為及不當
    得利之法律關係請求被上訴人給付215萬元，及自起訴狀繕
    本送達翌日（即96年1月26日）起至清償日止按年息百分之
    五計算之利息，為有理由，應予准許。兩造陳明願供擔保為
    准、免假執行之宣告，經核與法並無不合，爰分別酌定相當
    擔保金額准許之。原審為上訴人敗訴之判決，並駁回其假執
    行之聲請，尚有未洽，上訴意旨求予廢棄改判，為有理由，
    爰由本院予以廢棄改判如主文第二項所示。
七、本件事證已臻明確，兩造其餘之攻擊防禦方法及所提證據，
    經審酌後認均無礙判決之結果，爰不予一一論述。
八、據上論結，本件上訴為有理由，依民事訴訟法第450條、第
    78條、第463條、第390條第2項、第392條第2項，判決如主
    文。
中    華    民    國    98    年    1     月    6     日
                    民事第三庭
                        審判長法  官  林敬修
                              法  官  吳青蓉
                              法  官  張靜女
正本係照原本作成。
如不服本判決，應於收受送達後20日內向本院提出上訴書狀，其
未表明上訴理由者，應於提出上訴後20日內向本院補提理由書狀
（均須按他造當事人之人數附繕本）上訴時應提出委任律師或具
有律師資格之人之委任狀；委任有律師資格者，另應附具律師資
格證書及釋明委任人與受任人有民事訴訟法第466條之1第1項但
書或第2項（詳附註）所定關係之釋明文書影本。
中    華    民    國    98    年    1     月    7     日
                              書記官  廖麗蓮
附註：
民事訴訟法第466條之1（第1項、第2項）：
對於第二審判決上訴，上訴人應委任律師為訴訟代理人。但上訴
人或其他法定代理人具有律師資格者，不在此限。
上訴人之配偶、三親等內之血親、二親等內之姻親，或上訴人為
法人、中央或地方機關時，其所屬專任人員具有律師資格並經法
院認為適當者，亦得為第三審訴訟代理人。


司法院資訊處製作；財團法人民間司法改革基金會備份。
